臺灣臺北地方法院民事判決　九十年度訴字第六三八六號
　　原　　　告　甲○○
　　被　　　告　中國石油股份有限公司
　　法定代理人　陳朝威
　　複 代 理人　連雅婷
右當事人間請求履行契約事件，本院判決如左：
    主    文
原告之訴駁回。
訴訟費用由原告負擔。
    事    實
甲、原告方面：
壹、聲明：被告應同意向台北縣政府申請將其所屬台北縣永和市○○路加油站所載之
    永和市○○段第二二九地號如附圖ｆ部分之「加油站用地」（面積為一七‧三三
    平方公尺）變更回復為「住宅區」用地－「畸零地保留」。
貳、陳述：
一、查原告所有位於臺北縣永和市○○段第二二八地號土地與被告所有同地段第二二
    九地號土地係相毗鄰。因原告所有前開土地早被分割成只剩四平方公尺之面積狹
    小基地之畸零地，依台灣省畸零地使用規則第九條規定，係不得為獨立之建築用
    地單位之土地，依法必需與鄰地合併使用。又依前開台灣省畸零地使用規則第十
    一條：「畸零地非與相鄰之唯一地合併，無法建築使用時，該相鄰之土地非經留
    出合併所必須之土地，不得建築‧‧‧」，是被告在七十六年計劃在前開第二二
    九地號上興建加油站時，其所申領之建築執照，即因受上開法律之強制規定而被
    要求為法定畸零保留地以供原告他日可以與其合併建築。但被告於興建加油站當
    時，雖係依其建照，將前開如附圖ｆ部分之土地（以下簡稱系爭土地）留設為住
    宅區之「畸零地保留」，然其在加油站興建後之七十六年十月十五日專（個）案
    申請都市計劃土地使用分區變更（即俗稱之地目變更）時，將加油站所在之第二
    二九地號土地變更為「加油站用地」時，卻疏未將系爭土地保留為其原來之分區
    使用之「住宅區」之建築用地，而竟一併將之請求變更為「加油站用地」，致台
    北縣政府在核准變更分區使用時，亦疏未注意及此，而竟為全案照准，形成違法
    狀態。
二、嗣原告迭向被告請求，兩造就系爭土地如何回復為住宅區－畸零地保留乙事，曾
    於八十六年七、八月間召開協調會議，達成「請相鄰之永利段第二二八地號土地
    所有人（按即原告）等向被告中油公司提出申請，以便配合去函台北縣政府解除
    加油站用地之編定」之共識，而於八十六年八月四日獲得被告許諾，原告得向其
    公司提出申請，該公司願配合去函台北縣政府「解除」該加油站用地之編定。足
    見兩造間事實上確有上開意思表示合致之情形存在。即證人立法委員洪秀柱亦於
    九十一年五月二日出庭時證實「八十六年七、八月間原告告知我，有土地與加油
    站比鄰之問題，希望請我與中油進行協調，故我請中油總公司及台北營業處人員
    到現場會勘，在八十六年某日早上到現場會勘，會勘結束之後我們即到加油站旁
    原告住處內進行協商，協商完畢後當時並沒有作文字紀錄，但事後我們向中油公
    司索取當日協商紀錄，結果他們給我們一份（即原證五）他們內部的會議結論，
    其內容即與我們當日在原告住處商談之結果相同」。本件雙方當事人既於八十六
    年某日在洪秀柱委員到現場會勘時同意被告即配合去函台北縣政府解除加油站用
    地之編定，乃雙方間就被告應去函向台北縣政府解除加油站用地之編定之意思表
    示既已一致，雙方間之契約即已有效成立，被告即應受該意思表示之拘束。
三、有關兩造確有同意原證五號之會議內容，亦可由原證五及被證三號中窺知一、二
    ，蓋原證五號乃係被告在雙方達成上開共識後，交付給原告的，是其內容與被證
    三號完全一致，只是打字方式不同，如兩造沒有同意上開內容，被告公司自不可
    能將其內容交付原告，足見被告臨訟辯稱被證三號只是該公司「內部會議之內容
    」，未與原告達成共識，實與事實不符。
四、按被告在申請系爭土地之地目變更既係依據都市計劃法第二十四條規定：「土地
    權利關係人為促進其土地利用，得配合當地分區發展計劃，自行擬定或變更細部
    計劃‧‧‧」，而依第二十二條第一項第三款規定該變更細部計劃之申請，當然
    包括變更土地使用分區，是被告依法自得及自應為上開土地使用分區變更行為。
    關於此，並有台北縣政府所在為兩造於九十年十月五日舉行之「恢復部分加油站
    用地為住宅區案研商會」會議，亦明白表示系爭地目變更可依個案變更方式，於
    取得土地所有權人之同意後辦理之。
五、被告主張關於該公司「土地購置」，依其內部隸屬機關之授權事項、範圍以及核
    決之權限，該公司油品行銷事業部（即原台灣營業總處）及各處廠僅為核轉單位
    ，均仍須陳報至總公司核定云云，尚與本件紛無涉，蓋本件訴訟之請求，僅為變
    更地目，倘與「土地購置」無關，且參當初被告公司就系爭臺北縣永和市○○段
    二二九地號土地申請變更永和都市計畫部分住宅區為加油站用地時，即由其原名
    台灣營業總處之下級單位即台北營業處代表被告向主管機關台北縣政府申請，台
    北營業處且為起造人，即台北營業處即得自主決定就全案申請變更系爭土地為加
    油站用地，當然，台北營業處之上級單位台灣營業總處亦自當有權得就本件土地
    使用分區之變更事項代表被告與原告協商並作成協議結論，何況，該次會議被告
    總公司、台灣營業總處皆有參與，且皆尚有通知有權代表被告為土地使用分區變
    更事宜之「台北營業處」共同參與會議，（參見被告所提出之開會通知單所載，
    該次會議乃是由被告原台灣營業總處所召開無誤，當時亦有通知總公司及有權代
    表被告為土地使用分區變更之下級單位「台北營業處」參與會議），且亦在場達
    成共識，足見其有權代表之「台北營業處」亦有為同意系爭會議紀錄決議之意思
    表示。乃台北營業處既得「有權」代表被告，被告自不得以未經授權推諉責任，
    何況台北營業處之上級單位之台灣營業總處及總公司亦皆有參與決議系爭會議決
    議。另依證人賴中和之證詞既謂被告無論任何管理權事項皆會報請總公司同意，
    則又本件當由洪秀柱委員參與協商，該事亦必已報請總公司同意，且洪委員亦業
    已證稱我請中油總公司人員到場會勘，會勘結束後並參與協商，足證兩造之協商
    結果業經被告總公司同意。
六、由於雙方於八十六年八月四日早有同意解決系爭土地使用編定之共識，是原告乃
    據此依約去函請求被告依原約定去函台北縣政府「解除」系爭土地加油站用地之
    編定，而依法改回復為「住宅區」用地之編定，惟迄今仍未見被告去函台北縣政
    府，而本問題又存在多年懸而未決，致影響都市發展及原告之權益，爰依雙方多
    年來已達成共識之約定，訴諸被告依約履行如訴之聲明。
參、證據：提出二二九地號位置圖、二二八地號位置圖、二二九地號加油站之建照及
    圖說、被告油品行銷事業部台北營業處九十年三月六日90北管字第405-00-035號
    函、台北縣政府九十年十月十二日九十府城規字第三七六三四三號函及所附九十
    年十月五日會議紀錄、原告九十年十月二十一日通知被告配合相關作業之函文、
    被告於八十六年八月四日就「林慶堂陳情要求提供台北處永利路加油站部分土地
    做為通道案討論紀錄」、台北縣政府為將系爭土地由「住宅區」用地變更為「加
    油站」用地於七十六年六月十日（七六北府工都字第一七○八六二號）之函文、
    被告台灣營業總處（現更名為被告油品行銷事業部，下同）台北營業處七十四年
    十二月十八日加管字第461－46－124號函及七十六年八月十日修字第711－51－
    55號函、台灣省畸零地使用規則等影本各一件為證。並聲請訊問證人洪秀柱、劉
    勳、林瑞榕、鄭慧然、賴中和等人，及聲請向台北縣政府調閱永和市○○路加油
    站建造執照變更設計申請案卷。
乙、被告方面：
壹、聲明：原告之訴駁回
貳、陳述：
一、被告並無義務提供系爭土地以供原告甲○○合併建築，因原告甲○○雖主張「其
    所有前開土地因被分割成只剩４平方公尺之面積狹小基地之畸零地，依台灣省畸
    零地使用規則第九條規定，係不得為獨立之建築用地單位之土地，而需與鄰地合
    併使用。又依前開台灣省畸零地使用規則第十一條，是被告公司在民國七十六年
    計劃在前開第二二九地號上興建加油站時，其所申領之建築執照，即因受上開法
    律之強制規定而被要求為法定畸零保留地以供原告他日可以與其合併建築」等云
    云，然原告所依據者顯係建築法第四十六條授權機關訂定之台灣省畸零地使用規
    則。但依最高法院八十七年度台上字第一五三八號判決意旨「該條旨在揭明畸零
    地非合於一定條件，不得建築之消極限制而已，並未積極創設強制合併使用之法
    律關係」，可見原告所有畸零地日後欲與被告所有系爭土地合併建築仍待雙方予
    以協議。惟按台灣省畸零地使用規則第十一條乃建築法第四十六條概括授權方式
    ，而該條文第十一條規定之「畸零地非與相鄰之唯一土地合併，無法建築使用時
    ，該相鄰之土地非經留出合併所必須之土地，不得建築‧‧‧」乃限制相鄰土地
    所有人之權利，又無法律明定，縱認係以授權命令方式規範，亦違反授權明確性
    原則，依中央法規標準法第五條及司法院大法官會議解釋意旨，該規則第十一條
    顯已違反憲法第二十三條。
二、原告主張業已於八十六年八月四日獲得被告之許諾等云云，然經查並無該函，被
    告並無與原告締結負有義務之契約。此觀原告於民事起訴狀的訴之聲明陳述：「
    被告應同意‧‧‧」即可得知，原告方訴請被告之同意，亦即「承諾之意思表示
    」。惟本於契約自由原則，原告自不得以訴訟強制被告為承諾之意思表示，故原
    告請求主張被告須履行契約顯無理由。又觀雙方於九十年四月二日台北縣政府之
    會議紀錄(二)載明：「原則上宜取得土地所有權人之同意或協商同意後‧‧‧」亦
    可供參佐被告並無就業已變更為加油站用地之系爭土地與原告達成變更回復為住
    宅區用地之契約。又原告提出有關被告台北營業處函說明二雖載明：「有關申請
    書所請部分加油站用地回復住宅區乙案，宜俟解除加油站用地編定後，再研議讓
    售，一切手續應依法定程序辦理」，然此並無明確地承諾解除加油站用地，故雙
    方當事人間實仍無契約存在。且該函僅屬被告內部單位所表示之意見，並非被告
    以法人所為之意思表示者，故雙方當事人間，實無存有一約束雙方有效成立、生
    效的契約存在，此亦可由該函中載明：「一切手續應依法定程序辦理」亦即台北
    營業處仍須上簽呈於總公司等法定程序決定。此因被告地目之變更係屬「產權」
    問題，被告之下級單位台北營業處並無權限為之，此由証人賴中和之証詞「地目
    之變更是產權問題」。、「分層負責是指次要之事情，但加油站用地為業務用地
    ，在中油來講是重要事項，不能任意處分。」、「全部均須由總公司同意」即可
    證明。
三、原告所提出之八十六年八月四日會議紀錄僅係被告內部單位之開會紀錄，亦即係
    被告油品行銷事業部台北營業處所為者。故被告並無正式發函於原告，故原告主
    張與被告定有契約，顯有誤會。雖原告甲○○指稱「如該次會議僅為被告公司內
    部會議，被告公司自不可能將其內部資料外流交付原告，足見被告臨訟之所辯‧
    ‧‧」等云云，然由後述証人之証詞可証明此係被告之會議紀錄：
  (一)証人洪秀柱証稱：「事後我們向中油公司索取當日協商紀錄，結果他們給我們（
    即原証五）他們內部的會議結論」。由此足見，上開會議係被告下級單位之內部
    會議紀錄，遂非被告正式對原告之函。顯見被告並無對原告為解除加油站編定之
    意思表示。
  (二)証人賴中和証稱：「我們只是將會議紀錄傳給洪委員，因洪委員關心此事‧‧‧
    」，又原告訴訟代理人訊問証人：「原証五之會議紀錄有無經証人轉由總公司批
    核？」証人賴中和証稱：「沒有，因該會議紀錄僅是我們內部文書」。由此得知
    ，此會議紀錄仍為內部文件，僅係因訴外人洪秀柱之要求方傳真給予，故原告之
    主張，顯有誤會。
  (三)上述之會議紀錄並未由被告之下級單位陳報被告之總公司外，亦未經被告之核駁
    而正式發函予原告。綜此，雙方並無契約存在，故被告即不應負擔解除加油站編
    地之義務。
四、原告所請求變更系爭土地用地之編定為住宅區，因系爭土地業經都市計劃發布實
    施，故欲變更回復顯仍須辦理都市計劃之變更等其他法定程序，已非僅雙方合意
    ，由被告去函台北縣政府解除該加油站部分土地之「加油站土地」之編定，即可
    改回復為「住宅區」用地之編定：
  (一)按「都市計劃經發布實施後，遇左列情事之一時，當地直轄市、縣（市）（局）
    政府或鄉、鎮、縣轄市公所，應視實際情況迅行變更‧‧‧」、「主要計劃及細
    部計劃之變更，其有關審議、公開展覽、層報核定及發布實施等事情，應分別依
    照第十九條至第二十一條及第二十三條之規定辦理。」，此經都市計劃法第二十
    七條第一項、第二十八條分別定有明文。
  (二)查本件被告所有之系爭土地經公告編定為加油站用地係為都市計劃之擬定、發布
    及實施。承此，若欲回復為住宅區用地之地目則涉都市計劃之變更，亦須依照都
    市計劃法所規定之相關程序。亦因此，顯非雙方當事人可合意解除加油站用地之
    編定旋即可回復之。矧若系爭土地回復為住宅用地，被告並不負有讓售之義務。
    職此，原告要求被告就系爭土地回復為住宅用地顯無實益，即屬欠缺權利保護之
    必要。
  (三)準此，因被告所有之系爭土地現已經都市計劃法之公布、實施為加油站用地，遂
    欲解除加油站用地實非雙方可以以合意方式為之，亦即須依都市計劃法而透過都
    市計劃之變更。此外，被告並不負義務必須讓售。故原告之請求顯無理由。
五、有關原告主張亦係屬給付不能，因原告主張被告應將系爭土地變更回復為「住宅
    用地」，惟有關「加油站用地」之編定係須按都市計劃法之審議、公開展覽、層
    報核定及發布實施又其地目之變更程序亦同。職是之故，原告所主張者，顯非被
    告得單方面與原告合意即可實現。亦因如此，縱使有原告所主張之契約存在，亦
    係屬給付不能之情形。
參、證據：最高法院八十七年度台上字第一五三八號判決要旨、被告油品行銷事業部
    臺北營業處九十一年三月七日91北行政字第014-01-035號、八十六年八月四日就
    「林慶堂陳情要求提供台北處永利路加油站部分土地做為通道案討論紀錄」及被
    告臺灣營業總處召開上開會議之開會通知單、土地購置作業流程表、組織系統表
    、被告油品行銷事業部組織系統表，油品行銷事業部新舊單位名稱對照表、被告
    固定資產管理辦理、被告董事會與總經理（經理部門）權責劃分實施細目等影本
    各一份為證。
    理    由
一、按訴狀送達後，原告固不得將原訴變更或追加他訴，但請求之基礎事實同一者不
    在此限；又被告於訴之變更無異議，而為本案之言詞辯論者，亦視為同意變更，
    民事訴訟法第二百五十五條第一項第二款、第二項分別定有明文。查本件原告係
    本於被告已經同意辦理解除系爭土地之「加油站編定」而起訴聲明主張「被告應
    同意向台北縣政府申請將其所屬台北縣永和市○○路加油站所載之永和市○○段
    第二二九地號如附圖ｆ部分之『加油站用地』（面積為一七‧三三平方公尺）變
    更回復為『住宅區』用地」。嗣於九十一年一月二十八日具狀請求變更其訴之聲
    明為「被告應同意向台北縣政府申請將其所屬台北縣永和市○○路加油站所在之
    永和市○○段第二二九地號如附圖ｆ部分之『加油站用地』（面積為一七‧三三
    平方公尺）變更回復為『住宅區』用地－『畸零地保留』」，然此並非訴訟標的
    有所變更，其請求之基礎事實仍屬同一，甚至被告亦未對其訴之變更行為表示異
    議，並為本案之言詞辯論者，揆諸前開說明，原告所為訴之變更舉止，應屬合法
    ，先此說明。
二、本件原告起訴主張：原告所有位於永和市○○段第二二八地號土地與被告所有同
    地段第二二九地號土地相毗鄰，因原告所有前開土地被分割成只剩四平方公尺之
    面積狹小基地之畸零地，係不得為獨立之建築用地單位之土地，必需與鄰地合併
    使用。而被告在七十六年計劃在前開第二二九地號上興建加油站時，即依台灣省
    畸零地使用規則第十一條「畸零地非與相鄰之唯一地合併，無法建築使用時，該
    相鄰之土地非經留出合併所必須之土地，不得建築‧‧‧」之規定，於其所申領
    之建築執照，被要求為法定畸零保留地以供原告他日可以與其合併建築。然被告
    興建上開加油站時，雖將系爭土地留設為住宅區之「畸零地保留」，但在加油站
    興建後之七十六年十月十五日專（個）案申請都市計劃土地使用分區變更，被告
    竟將第二二九地號土地變更為「加油站用地」時，卻將系爭土地請求變更為「加
    油站用地」，致台北縣政府在核准變更分區使用時，亦疏未注意及此，而全案照
    准，形成違法狀態。嗣原告向被告請求，終於八十六年八月四日獲其許諾，原告
    得向被告提出申請，被告願配合去函台北縣政府「解除」該加油站用地之編定，
    惟迄今仍未見被告去函台北縣政府，爰訴請被告依約履行如訴之聲明等語。
    被告則以：被告並無就業已變更為加油站用地之系爭土地與原告甲○○達成變更
    回復為住宅區用地合意之契約。而原告所主張之八十六年八月四日會議紀錄乃被
    告內部文件，雙方並無契約存在，原告不得起訴主張。又原告雖請求變更系爭土
    地用地之編定為住宅區，但因系爭土地之地目業經都市計劃發布實施，故欲變更
    回復仍須辦理都市計劃之變更等其他法定程序，已非僅由被告去函台北縣政府解
    除該加油站部分土地之「加油站土地」之編定，即可改回復為「住宅區」用地之
    編定。又被告有關地目之變更係屬「產權」問題，下級單位台北營業處並無權限
    為之等語置辯。
三、按原告所有如附圖所示地號二二八號土地乃面積四平方公尺之畸零地，與被告所
    有如附圖所示二二九地號土地係相毗鄰之土地，惟二二九地號土地中之系爭土地
    雖原經劃為住宅區「畸零地保留」，但被告於七十六年十月十五日專（個）案申
    請都市計劃土地使用分區變更時，將含系爭土地在內之第二二九地號土地變更為
    「加油站用地」，而台北縣政府在核准變更分區使用時，亦為全案照准等情，業
    經兩造所不爭執，並有建造執照、被告油品行銷事業部台北營業處九十年三月六
    日90北管字第405-00-035號函等在卷足稽，並經本院向台北縣政府調閱「永和市
    ○○路（汽車加油站）」建造執照案卷查明無訛，是前揭情節，自堪信為真實。
    而參最高法院八七年度台上字第一五三八號判決意旨所稱「建築基地面積畸零狹
    小不合規定者，非與鄰接土地協議調整地形或合併使用，達到規定最小面積之寬
    度及深度，不得建築；固為建築法第四十四條所明定。惟該條旨在揭明畸零地非
    合於一定條件，不得建築之消極限制而已，並未積極創設強制合併使用之法律關
    係。此觀之該條文規定調整地形或合併使用應予協議，以及二者併列自明」等情
    ，以及建築法第四十五條第一項、第二項明定之「面積畸零狹小之基地所有權人
    與鄰地所有權人於不能達成調整地形或合併使用時，得申請調處，調處不成時，
    基地所有權人或鄰地所有權人得就規定最小面積之寬度及深度範圍內之土地按徵
    收補償金額預繳承買價款，申請該管地方政府徵收後辦理出售；辦理出售時，應
    予公告三十日，並通知申請人，經公告期滿無其他利害關係人聲明異議者，即出
    售予申請人，發給權利移轉證明書；如有異議，公開標售之」，可知面積畸零狹
    小之基地所有權人如欲與合併使用鄰地所有權人之土地，原則上即需取得鄰地所
    有人之同意。準此，本件應該斟酌者，乃原告既主張被告於七十六年十月十五日
    專（個）案申請都市計劃土地使用分區變更時，將系爭土地申請變更為「加油站
    用地」乙節係屬違法，而台北縣政府亦誤而准為變更分區使用之情節，可否不循
    行政爭訟程序，逕行起訴，其訴是否有保護之必要？以及兩造是否已就系爭土地
    達成讓售之合意（因被告必先有同意讓售予原告之舉止存在，才可能負有同意變
    更回復上開土地為「住宅區」－「畸零地保留」之責任）？
四、查據原告陳述之情節，無非認為臺北縣政府在七十六年十月十五日，於被告申請
    辦理含系爭土地在內之第二二九地號土地分區使用變更之都市計畫時，疏未注意
    應將系爭土地列為住宅區之「畸零保留地」，致誤而准許被告之請求而將全部第
    二二九地號土地均變更為「加油站用地」，致產生違法之狀態，遂提起本件訴訟
    云云。惟按依都市計畫法第二十七條之規定，「都市計畫經發布實施後，遇有左
    列情事之一時，當地直轄市、縣（市）（局）政府或鄉、鎮、縣轄市公所，應視
    實際情況迅行變更：‧‧‧三、為適應國防或經濟發展之需要時」、「前項都市
    計畫之變更，上級政府得指定各該原擬定之機關限期為之，必要時並得逕為變更
    」等情，及依上揭臺北縣政府九十年十月十二日九十北府城規字第三七六三四三
    號函所附「甲○○先生陳情因中油公司辦理變更住宅區為加油站用地，致其所有
    之土地成為畸零地無法使用，請恢復部分加油站用地為住宅區案研商會」內載情
    節：「本案究其原由，係因中油公司所有之加油站用地因都市計畫變更產生畸零
    地問題且無法合併‧‧‧本案仍請雙方再協調，屆時如仍需辦理都市計畫個案變
    更，應請雙方備妥有關分析及協調資料，本局再行召開會議研商」、「本案若依
    都市計畫法第二十七條第一項第三款－為適應經濟發展需要辦理個案變更‧‧‧
    由本府報經內政部同意依法定程序辦理」等情，可知系爭土地無論原由被告自「
    住宅區用地」變更為「加油站用地」，或依原告請求被告應同意變更為「住宅區
    用地」之舉，依其程序均應依前述都市計畫法第二十七條規定，即由臺北縣政府
    辦理個別變更都市計畫，並報請其上級主管機關核准，始足為之。換言之，依原
    告見解，本件既係臺北縣政府違反前開台灣省畸零地使用規則第十一條之規定，
    於七十六年十月五日違法准許被告所為之都市計畫變更申請案（參原告起訴狀第
    二頁第八行至第十二行），則參酌司法院大法官會議釋字第一五六號之解釋意旨
    ，原告無異認為主管機關即臺北縣政府依據都市計畫法第二十七條就系爭土地之
    個別都市計畫變更，將系爭土地由住宅區用地變更為加油站用地，造成原告所有
    前揭第二二八地號相鄰之畸零地無法與系爭土地合併利用而受有損害，致與前開
    解釋所稱直接限制一定區域內人民之權利，利益或增加其負擔之情事相符，是以
    臺北縣政府前開都市計畫變更行為即具有行政處分之性質，自應由原告向臺北縣
    政府之上級機關提起訴願或行政訴訟以資救濟，由訴願機關或藉由行政爭訟程序
    就臺北縣政府原為之變更都市計畫是否適法予以決定，亦即本件原告爭執之事項
    ，實質上並非私權之民事爭訟，乃屬臺北縣政府其於行政法上之公法行為是否妥
    適之爭執，當非普通法院所得處理，是以原告逕列被告為對造當事人，提起本件
    訴訟，顯欠缺訴之保護要件。是以被告執此抗辯，即非無據。
五、其次，縱認原告得就本件爭執之事項向普通法院起訴請求，然按解釋意思表示，
    應探求當事人之真意，不得拘泥於所用之辭句，此經民法第九十八條定有明文。
    查原告雖舉卷附被告油品行銷事業部台北營業處九十年三月六日90北管字第405-
    00-035號函、台北縣政府九十年十月十二日九十北府城規字第三七六三四三號函
    以及八十六年八月四日「林慶堂陳請要求提供台北處永利路加油站部分土地做為
    通道案討論紀錄」等件為其主張兩造間就系爭土地之讓售暨被告已同意解除「加
    油站用地」之編定之依據。但查，考之前述八十六年八月四日「林慶堂陳請要求
    提供台北處永利路加油站部分土地做為通道案討論紀錄」，其參與討論之人員均
    為被告之員工，並無外界人士（如原告等人）在場一節，此除有兩造均不爭執真
    正之載於該次會議紀錄中之簽到資料可稽外，並經證人劉勳證實清楚（參本院九
    十一年四月十五日言詞辯論筆錄），甚至經由原告請託協調之立法委員洪秀柱亦
    證實其並未參與該次討論，此已經洪秀柱證明在卷外，復經證人賴中和（即召開
    該次會議之人員）證稱無訛（上開證人證言，均參本院九十一年五月二日言詞辯
    論筆錄），因此原告所稱其曾「派員列席參與，當時立法委員洪秀柱委員亦有在
    場」等情（參本院九十一年三月二十一日言詞辯論筆錄），即屬無據。且依前開
    說明，前次會議既僅有被告公司下級單位內部人員參與討論，則縱該次結論中載
    有「請台北處再與永利段二二八地號土地所有人及北城建設公司溝通，請其向本
    公司提出申請，以便配合去函台北縣政府解除加油站用地之編定」，自亦無從認
    定上開意思表示已到達於原告，因此原告援引前述會議結論，即指被告已經同意
    去函台北縣政府解除系爭土地「加油站用地」之編定，即嫌率斷。況且斟酌被告
    油品行銷事業部台北營業處雖於九十年三月六日90北管字第405-00-035號去函「
    林慶堂」（並非原告），謂「‧‧‧二、有關申請書所敘述『畸零保留地』屬永
    利段二二九地號之一部分土地，查本案土地於七十六年時月十五日已專案變更為
    加油站用地，使用分區為加油站用地無誤。三、有關申請書所請部分加油站土地
    （永利段二二九地號法定保留地部分）回復住宅區乙案，宜俟解除加油站用地編
    定後，再研議讓售，一切手續應依法定程序辦理」等語，惟依該函所述內容，亦
    不過指稱應於系爭土地「加油站用地」之編定解除後，再「研議讓售」系爭土地
    之事宜，查該函內既僅就「林慶堂」所為系爭土地回復為住宅區之申請事件而為
    函覆，並無就是否首肯出售系爭土地，以及價格、交易時間、條件等敘明清楚，
    亦未允諾將同意或協同原告辦理系爭土地「加油站用地」解除之編定，反而陳稱
    「一切手續應依法定程序處理」，可見「林慶堂」前開申請之意思表示，應屬要
    約之性質，於被告完成法定程序，並通知申購人准予承購前，甚難憑此即認被告
    已有出賣之意思表示，並雙方已合意成立買賣契約；再參被告油品行銷事業部台
    北營業處前揭函文，除正本係送交「林慶堂」外，副本尚另送至「台北縣城鄉局
    、油品行銷事業部、中國石油股份有限公司」，而依卷附「中國石油股份有限公
    司固定資產管理辦法」第六十二條、第六十四條之規定，「固定資產之變賣、換
    出，以業務上無需使用或法令規定得出售者為限，其對象以公營事業與政府機關
    為原則，否則以公開標售方式辦理，但情形特殊者，『於報公司核准後，得以議
    價方式辦理，並應依預算法、公開發行公司取得或處分資產處理要點、經濟部與
    所屬各公司權責劃分表」、「各單位業務上無需使用之固定資產擬變賣換出前，
    應先洽詢公司其他單位是否需撥用，如單位均無需使用，再述明理由連同資產相
    關資料報公司。一、土地房屋擬變賣、換出，應報公司原則核准後辦理，辦理結
    果應報公司核辦。議價或開標時應報公司派員監辦」各情，可證就被告所有固定
    資產（如系爭土地）之出售（非指購置）事宜，應由被告之下級單位報請被告總
    公司核准，且依有關程序（如徵詢其他機關是否有需用之必要、由被告公司派員
    監辦）處理，非得由下級單位自行任意決定，是以被告油品行銷事業部台北營業
    處前揭去函，至多亦不過屬於通知被告公司有前揭「林慶堂」之人申請購買被告
    所有之系爭土地而已，其既未經被告總公司之核准，自難認為被告已對原告購買
    系爭土地之要約已有允諾之意思表示，至為明確。換言之，前揭去函所謂「研議
    讓售」云云，如非用語錯誤，至多亦僅屬對於原告前開讓售之申請表示同意斟酌
    考量而已。亦即，兩造間並未就系爭土地之讓售達成合致之意思表示即甚清楚。
    則原告主張兩造就系爭土地已有買賣關係成立之合意且被告已經同意辦理解除系
    爭土地地目即「加油站用地」之編定，並辦理改為「住宅區用地」云云，即失其
    依據，是其提起本件訴訟，即難認有理由。
六、綜上所述，原告請求被告應同意向台北縣政府申請將系爭土地由「加油站用地」
    變更回復為「住宅區」用地－「畸零地保留」，如非欠缺訴之利益，否則亦未舉
    證被告已經同意辦理，因此其驟然提起本訴，即無理由，不應准許。
七、兩造其餘攻擊、防禦方法，或聲請未經調查之證據（如原告聲請命被告分層負責
    授權表、聲請訊問證人林瑞榕、鄭慧然），經本院斟酌後，認均不足以影響判決
    結果，自無一一論駁之必要，併此明。
八、結論：本件原告之訴為無理由，依民事訴訟法第七十八條，判決如主文。
中　　　華　　　民　　　國　　九十一　　年　　　七　　　月　　　一　　　日
                                  民事第一庭法      官　蕭胤瑮
右為正本係照原本作成
如對本判決上訴，須於判決送達後廿日內向本院提出上訴狀
中　　　華　　　民　　　國　　九十一　　年　　　七　　　月　　　一　　　日
　　　　　　　　　　　　　　　　　　　　　　法院書記官　方美雲
